臺灣高等法院刑事判決
110年度上訴字第936號
上  訴  人  
即  被  告  蘇家彥




選任辯護人  吳宜臻律師
上列上訴人因違反毒品危害防制條例案件，不服臺灣桃園地方法
院109年度訴字第257號，中華民國109年12月2日第一審判決（起
訴案號：臺灣桃園地方檢察署108年度偵字第33701號、108年度
毒偵字第5621號），提起上訴，本院判決如下：
    主  文
原判決關於事實欄一㈢所示持有第一級毒品純質淨重十公克以上
罪暨定執行刑部分撤銷。
甲○○持有第一級毒品純質淨重十公克以上，累犯，處有期徒刑壹
年肆月。扣案如附表三編號1 所示之第一級毒品海洛因肆包、附
表三編號3 所示之第二級毒品甲基安非他命肆包均沒收銷燬之。
扣案之分裝袋壹包、電子磅秤壹臺均沒收。 
其他上訴駁回。
上開撤銷改判部分與上訴駁回部分所處之刑，應執行有期徒刑拾
柒年。 
    事  實
甲○○知悉海洛因、甲基安非他命分別係毒品危害防制條例所列管
之第一級、第二級毒品，不得持有、販賣，竟分別為下列行為：
㈠基於販賣第一級毒品以營利之犯意，於民國108 年9 月26日先
  持扣案之小米廠牌行動電話，經由行動電話通訊軟體LINE與楊
  峯沛聯絡交易海洛因相關事宜，旋於同日晚間某時許，在桃園
  市桃園區春日路與雙峰路口，以新臺幣（下同）4,000 元之價
  格販賣海洛因1 包予楊峯沛。
㈡復基於販賣第一級毒品以營利之犯意，於108 年10月1 日晚間
  至同年月2 日凌晨某時許，先持扣案之小米廠牌行動電話，經
  由行動電話通訊軟體LINE與楊峯沛聯繫交易海洛因相關事宜，
  嗣於108 年10月2 日凌晨某時許，在桃園市桃園區春日路與雙
  峰路口，以3,500 元之價格販賣海洛因1 包予楊峯沛。
㈢另基於持有第一級毒品純質淨重10公克以上及持有第二級毒品
  純質淨重20公克以上之犯意，於108 年10月2 日前之某時許，
  在桃園市中壢區龍東路上之某網咖內，向姓名、年籍不詳綽號
  「小高」之成年男子，以10萬元之價格購買約半兩之海洛因及
  一兩之甲基安非他命後而持有之。嗣於108 年10月2 日晚間7 
  時30分許為警查獲，並扣得如附表三編號1、3所示之海洛因、
  甲基安非他命及分裝袋1 包、電子磅秤1 臺、小米廠牌行動電
  話1支（含SIM卡1 張）。
    理  由
一、本案作為認定事實所引用被告以外之人於審判外之供述證據
    ，均未經當事人及辯護人於言詞辯論終結前聲明異議，本院
    審酌各該證據資料製作時之情況，亦無違法不當及證明力明
    顯過低之瑕疵，依刑事訴訟法第159條之5規定，認均有證據
    能力。
二、犯罪事實㈠、㈡部分：
　㈠前揭事實㈠、㈡所示之販賣第一級毒品海洛因之事實，業據上
    訴人即被告甲○○於本院準備程序、審理時坦認不諱（本院卷
    第110、134頁），核與證人楊峯沛於偵訊時指訴有於前述時
    、地分別向被告購買4,000元、3,500元之海洛因等節吻合（
    偵字卷第259頁反面），復有附表一、二所示之LINE對話紀
    錄、被告於108年10月2日晚間7時30分許遭警逮捕時之現場
    照片暨監視器錄影畫面之擷取影像在卷可按（偵字卷第37、
    38、46、75至77頁），堪認被告前開任意性自白核與事實相
    符，洵堪採信。
  ㈡至證人楊峯沛固於原審審理時更易其詞，證稱：我於108 年9
     月26日、108 年10月2 日皆係與被告合資購買毒品云云（
    原審卷二第77、78頁），遑論該等證詞與其於偵訊時所證情
    節全然迥異；復且，被告於本院審理時業已坦認犯行不諱，
    核與證人楊峯沛於偵訊時指陳情節全然一致，苟無此情，被
    告殊無杜撰如斯虛詞自陷己罹於販賣第一級毒品重罪之必要
    ；甚者，參照附表一所示之LINE對話紀錄以觀，可知證人楊
    峯沛一再抱怨不好，更稱被告「不想做我生意，那我也不強
    求」等語，該等內容所彰顯之情，足以認定被告與證人楊峯
    沛確係進行交易甚明；復觀諸附表二所示之LINE對話紀錄，
    亦見證人楊峯沛表示不適，更不斷催促被告，甚表示若15分
    鐘沒到，其要找別人，顯然雙方係要碰面進行交易，否則何
    來被告再不前來，即要去找他人之情。是依前述LINE對話訊
    息內容，顯與證人楊峯沛於原審審理時所稱，雙方係合資購
    買乙節，容有扞格。據此，堪認證人楊峯沛該等於原審審理
    時所陳情節，僅係因直接面對被告，礙於其與被告間之人情
    壓力所為之迴護之詞，洵無可採。
  ㈢販賣毒品係違法行為，非可公然為之，且有其獨特之販售通
    路及管道，復無一定之公定價格，容易增減分裝份量，是其
    各次買賣之價格，當亦各有差異，或隨供需雙方之資力、關
    係之深淺、需求之數量、貨源之充裕與否、販賣者對於資金
    之需求程度如何，以及政府查緝之態度，為各種不同之風險
    評估，而為機動性之調整，是其價格標準，自非一成不變，
    且販賣者從各種「價差」或「量差」或「純度」謀取利潤方
    式，亦有差異，然其所圖利益之非法販賣行為目的，則屬相
    同，並無二致。況依一般民眾普遍認知，毒品價格非低、取
    得不易，且毒品之非法交易，向為政府查禁森嚴且重罰不寬
    貸，衡諸常情，倘非有利可圖，殊無甘冒持有毒品遭查獲、
    重罰之極大風險，無端親送至交易處所，或以自身住居所附
    近為交易處所之理。從而，舉凡有償交易，除足反證其確另
    基於某種非圖利本意之關係外，通常尚難因無法查悉其買進
    、賣出之差價，而推諉無營利之意思，或阻卻販賣犯行之追
    訴。故凡為販賣之不法行為者，其販入之價格必較售出之價
    格低廉，而有從中賺取買賣差價牟利之意圖及事實，應屬符
    合論理法則而不違背社會通常經驗之合理判斷。經查，被告
    所為上開販賣第一級毒品犯行，業經其供認在卷；復依證人
    楊峯沛於警詢時就被告之完整姓名，尚無法確認（偵字卷第
    46頁反面），足徵其與被告與僅為交情普通之友人，衡酌被
    告與楊峯沛既非至親，且僅為一般交情之朋友，是苟無利可
    圖，衡情被告殊無甘冒遭查緝之風險，親自送交毒品至桃園
    市桃園區春日路與雙峰路口予楊峯沛，堪認被告就前開二次
    販賣毒品犯行，均具有營利之意圖，至為灼明。　　
三、訊據被告對於事實欄㈢之所示持有第一級毒品純質淨重10公
    克以上、持有第二級毒品純質淨重20公克以上之犯行，於警
    詢、偵訊、原審審理、本院準備程序暨審理時均坦承不諱（
    毒偵字卷第19至21、95頁正、反面，原審卷二第89頁，本院
    卷第110、134頁），復被告所持而遭扣案之如附表四編號1 
    、3 所示之物，經送請鑑驗，確分別檢驗出海洛因及甲基安
    非他命成分，此有法務部調查局濫用藥物實驗室108 年10月
    23日調科壹字第10823023010 號鑑定書及憲兵指揮部刑事鑑
    識中心鑑定書附卷可查（毒偵字卷第131 頁，偵字卷第269 
    頁），足徵被告前開任意性自白與核事實相符，堪以採信。
四、從而，被告本件犯行，事證明確，洵堪認定，應依法論科。
五、論罪：　　
  ㈠按行為後法律有變更者，適用行為時之法律；但行為後之法
    律有利於行為人者，適用最有利於行為人之法律，刑法第2
    條第1 項定有明文。被告於事實欄㈠、㈡所示之販賣第一級毒
    品行為後，毒品危害防制條例第4 條第1 項規定已於108 年
    12月17日修正，且於109 年1 月15日公布，並於同年7 月15
    日施行。修正前同條例第4 條第1 項原規定：「製造、運輸
    、販賣第一級毒品者，處死刑或無期徒刑；處無期徒刑者，
    得併科新臺幣2,000萬元以下罰金」，修正後法定刑提高為
    ：「處死刑或無期徒刑；處無期徒刑者，得併科新臺幣3,00
    0 萬元以下罰金」，經比較新舊法之結果，修正後之規定對
    被告並無較為有利，依刑法第2 條第1 項前段規定，被告就
    事實欄㈠、㈡部分自應適用行為時即修正前毒品危害防制條例
    第4 條第1 項規定。
　㈡海洛因、甲基安非他命分屬毒品危害防制條例第2 條第2項第
    1 款、第2 所規定之第一級、第二級毒品。核被告就事實欄
    ㈠、㈡所為，均係犯修正前毒品危害防制條例第4 條第1項之
    販賣第一級毒品罪；就事實欄㈢所為，則係犯毒品危害防制
    條第11條第3 項之持有第一級毒品純質淨重10公克以上、同
    條例第11條第4 項之持有第二級毒品純質淨重20公克以上罪
    。至檢察官起訴書雖未敘明被告持有第一級毒品海洛因純質
    淨重10公克以上之事實及論罪之法條，惟此部分之犯罪事實
    ，與檢察官起訴之持有第二級毒品純質淨重20公克以上之事
    實間，具有想像競合裁判上一罪之關係（詳下述），核為起
    訴效力所及，本院自應併予審理；復本院於準備程序及審理
    時，業已諭知被告該部分之事實及所適用之法條（本院卷第
    107、127頁），並經被告及其辯護人就此部分之事實及法條
    適用予以辯論，自無礙於被告之防禦權。
　㈢被告就事實欄㈢部分，其係以一行為同時持有第一級毒品純
    質淨重10公克以上及第二級毒品純質淨重20公克以上，為想
    像競合犯，應從一重依毒品危害防制條例第11條第3 項之持
    有第一級毒品純質淨重10公克以上之罪處斷。
　㈣被告就其前開所犯之2次販賣第一級毒品、持有第一級毒品純
    質淨重10公克以上等3罪間，其犯意各別、行為互殊，應予
    分論併罰。至被告之辯護人為被告辯以，被告於事實欄㈠、㈡
    所示販賣毒品之對象同一，應論以接續犯云云。惟被告所犯
    ㈠、㈡所示之販賣毒品犯行，時間業已相隔4日，且依附表一
    、二所示之LINE對話紀錄以觀，可徵楊峯沛係於完成事實欄
    ㈠所示之交易後，嗣再以通訊軟體LINE聯繫被告購買事實欄㈡
    所示之毒品，堪認被告係因楊峯沛再次聯絡購毒，而另行起
    意為事實欄㈡所示之犯行，是被告就前述2次販賣毒品之犯行
    ，顯係犯意各別，核無接續犯之適用，辯護人前開主張，顯
    屬無稽。
　㈤按刑法第47條第1 項規定：受徒刑之執行完畢，或一部之執
    行而赦免後，5 年以內故意再犯有期徒刑以上之罪者，為累
    犯，加重本刑至2分之1。主要著眼於犯罪行為人前既已受自
    由刑之執行，自當知所悔改，如執行完畢未久，又再故意犯
    罪，足見其對於刑罰反應力薄弱，故必須再延長其矯正期間
    ，藉此協助其重返社會，同時亦兼顧防衛的效果。惟對於刑
    法第47條第1 項規定，若不分情節，基於累犯者有其特別惡
    性及對刑罰反應力薄弱等立法理由，一律加重最低本刑，於
    不符合刑法第59條所定要件之情形下，致生行為人所受之刑
    罰超過其所應負擔罪責之個案，其人身自由因此遭受過苛之
    侵害部分，對人民受憲法第8 條保障之人身自由所為限制，
    不符憲法罪刑相當原則，牴觸憲法第23條比例原則，業經司
    法院釋字第775 號解釋在案。為避免發生上述罪刑不相當之
    情形，法院就該個案應依本解釋意旨，裁量是否加重最低本
    刑。至如何能避免發生「罪刑不相當」之情形，自應審酌犯
    罪行為人之前、後案之犯罪類型、行為態樣是否相同或類似
    ；前案執行完畢與後案發生之時間相距長短；前案是故意或
    過失所犯；前案執行是入監執行完畢，抑或易科罰金或易服
    社會勞動而視為執行完畢；前、後案對於他人生命、身體、
    財產等法益侵害情形如何等具體個案各種因素，再兼衡後案
    犯罪之動機、目的、計畫、犯罪行為人之年齡、性格、生長
    環境、學識、經歷、反省態度等情綜合判斷，以觀其有無特
    別惡性或對刑罰反應力薄弱而決定是否依累犯規定加重最低
    本刑（最高法院108年度台非字第176號判決參照）。查被告
    因㈠施用毒品案件，經原審法院以104 年度壢簡字第867 號
    判決判處有期徒刑2 月確定；㈡嗣因持用毒品案件，經本院
    以105 年度上訴字第2100號判決判處有期徒刑6 月確定；㈢
    復因施用毒品案件，經原審法院以106 年度審簡字第158 號
    判決有期徒刑5 月、2 月，應執行有期徒刑6 月確定，前開
    ㈠、㈡案件，經本院以106 年度聲字第897 號裁定應執行有期
    徒刑6 月確定，並與㈢案件，於106 年7 月11日易科罰金執
    行完畢等節，有本院被告前案紀錄表附卷可據（本院卷第69
    、70頁），是其於有期徒刑執行完畢後，5 年以內故意再犯
    本案有期徒刑以上之前開3罪，均為累犯，本院依司法院大
    法官釋字第775號解釋意旨，衡酌被告構成累犯之前案，與
    本案罪名、犯罪類型均與毒品有所關聯，堪認被告對刑罰之
    反應力薄弱，兼衡被告所應負擔罪責之情形、惡性，認予以
    加重法定本刑並無違背罪刑相當原則，爰應依刑法第47條第
    1 項規定，除被告所犯販賣第一級毒品罪法定本刑死刑、無
    期徒刑依法不得加重外，就其餘部分均加重其刑。
　㈥按犯罪之情狀顯可憫恕，認科以最低度刑仍嫌過重者，得
    酌量減輕其刑，刑法第59條定有明文。經查，販賣第一級毒
    品罪之法定刑為「死刑或無期徒刑；處無期徒刑者，得併科
    新臺幣2 千萬元以下罰金」，然同為販賣第一級毒品之人，
    其原因動機不一，犯罪情節未必盡同，或有大盤毒梟者，亦
    有中、小盤之分，甚或僅止於吸毒者友儕間為求互通有無之
    有償轉讓者亦有之，其販賣行為所造成危害社會之程度，自
    因個案而異，然法律科處此類犯罪，所設法定最低本刑則屬
    相同，殊難謂為非重。本院審酌被告販賣第一級毒品之2 次
    犯行，雖對他人生命、身體及社會治安，業已造成潛在之危
    險，行為雖不法，惟本件被告被告販賣第一級毒品之對象僅
    有楊峯沛，交易金額非鉅，此與大量販賣第一級毒品海洛因
    以賺取巨額利潤之行為顯然有別，經審酌上揭情節，縱令各
    以毒品危害防制條例第4 條第1 項所規定之法定本刑而科處
    最輕本刑，猶嫌過重，難謂符合罪刑相當性及比例原則，實
    屬情輕法重，在客觀上足以引起一般之同情，爰均依刑法第
    59條之規定，就被告所為販賣第一級毒品海洛因之2 次犯行
    均酌減其刑，並依法先加（除法定本刑為死刑、無期徒刑部
    分外）後減之。另衡酌毒品不僅危害僅個人生命、身體，甚
    而社會、國家法益亦不能倖免，被告明知前情，仍持有逾量
    之海洛因及甲基安非他命，是依被告本件所犯持有第一級毒
    品純質淨重10公克以上犯行之情狀以觀，核無量處最低度刑
    期猶嫌過重之情事，自無刑法第59條酌減其刑之適用餘地，
    附此敘明。
　㈦按刑法第62條所指之「發覺」，係指有偵查犯罪職權之公務
    員已知悉犯罪事實並知犯罪人為何人或對其發生嫌疑時，即
    得謂為已發覺，但此項對犯人之嫌疑，仍須有確切之根據得
    為合理之可疑者，始足當之，若單純主觀上之懷疑，要不得
    謂已發生嫌疑；又所謂知悉，固不以確知其為犯罪之人為必
    要，但必其犯罪事實，確實存在，且為該管公務員所確知，
    始屬相當。稽之被告於警詢時固陳稱，其因通緝犯身分，於
    警進行附帶搜索之際，自行將所持有之第一級毒品海洛因、
    第二級毒品甲基安非他命交予員警，惟本件係因楊峯沛另案
    於108年10月2日為警查獲後，供述被告為其毒品之來源，經
　　楊峯沛配合警方進行誘捕偵查而查獲，業據楊峯沛於警詢時
    陳述明確（偵字卷第58頁），則員警斯時既經楊峯沛告以被
    告即為其毒品之來源，嗣楊峯沛更進一步配合員警查緝被告
    ，堪認員警就被告係持有毒品乙事，業具有相當合理之可疑
    ，是被告本件持有第一級毒品純質淨重10公克以上之犯行，
    核與自首之要件不符。
六、原判決關於事實欄一㈢（即本判決事實欄㈢）撤銷部分：
　㈠原審認被告就事實欄㈢所示之犯行罪證明確，予以論罪科刑，
    固非無見。惟查：㈠被告係以10萬元之價格向綽號「小高」
    之成年男子，購入約半兩之海洛因及一兩之甲基安非他命後
    而持有之，已如前述，原審誤認被告係購入一兩之海洛因及
    半兩之甲基安非他命，核與卷證資料不符，其認定事實，已
    有違誤。㈡檢察官起訴書固未敘明被告持有第一級毒品純質
    淨重10公克以上之事實及論罪之法條，惟因該部分之事實，
    與檢察官起訴之持有第二級毒品純質淨重20公克以上之事實
    間具有想像競合裁判上一罪之關係，自為起訴效力所及，應
    由法院補充諭知該部分所涉之法條，惟原審逕以刑事訴訟法
    第300條之規定予以變更起訴之法條，亦有未洽。㈢被告本案
    所為施用第一級毒品、第二級毒品犯行，與其最近一次因施
    用毒品而經觀察勒戒執行完畢時相距已逾3 年，依新修正毒
    品危害防制條例規定，應再予觀察、勒戒或強制戒治，或由
    檢察官依職權為附命完成戒癮治療之緩起訴處分，不得逕行
    起訴，檢察官依修正前毒品危害防制條例規定提起公訴，起
    訴程序固未違背當時之規定，然依新修正毒品危害防制條例
    規定，本案已不得追訴，其起訴程序即已違背規定，惟被告
    此部分之犯行，與被告前揭經論罪科刑之持有第一級毒品純
    質淨重10公克以上犯行，有想像競合、吸收犯之裁判上、實
    質上一罪關係，應不另為公訴不受理之諭知（詳下述不另為
    公訴不受理之諭知），原審仍認被告施用第一級毒品、第二
    級毒品之低度行為，為持有第一級毒品純質淨重10公克以上
    、持有第二級毒品純質淨重20公克以上之高度行為所吸收，
    顯有未洽。是被告上訴主張予以從輕量刑，因原判決關於事
    實欄一㈢（即本判決事實欄㈢）有前開違誤之處，量刑基礎已
    有不同，難認有據，惟既有前述可議之處，自屬無可維持，
    所定執行刑部分，亦無所附麗，均應由本院予以撤銷改判。
　㈡審酌被告明知毒品之持有，危害國人身心健康及社會秩序至
    鉅，為國法所厲禁，被告漠視法令禁制，恣意持有純質淨重
    10公克以上之海洛因及純質淨重20公克以上之甲基安非他命
    ，守法觀念顯有欠缺，所為應嚴予非難，衡以被告自始坦認
    犯行之犯後態度，暨被告之素行、本次持有毒品之數量及其
    自陳大學肄業、入監前從事光纖之工作、月收入約3萬5,000
    元、未婚、家中成員尚有父母、哥哥之智識程度、家庭生活
    經濟狀況等一切情狀，量處如主文第二項所示之刑。
　㈢沒收部分：
　⒈扣案如附表三編號1 、3 所示之毒品經送驗結果，確分別檢
    出第一級毒品海洛因、第二級毒品甲基安非他命成分，此有
    附表三「鑑驗報告」欄所示之鑑定書在卷可考，自分屬毒品
    危害防制條例第2 條第2 項第1 、2 款所管制之第一、二級
    毒品，不問屬於被告與否，均應依毒品危害防制條例第18條
    第1 項前段規定宣告沒收銷燬之，又因以現今所採行之鑑驗
    方式，包裝袋仍會殘留微量毒品而無法將之完全析離，應概
    認屬毒品之部分，一併予以沒收銷燬。至採樣化驗部分，既
    已驗畢用罄而滅失，自無庸再予宣告沒收銷燬。 
　⒉扣案之分裝袋1 包及電子磅秤1 個，為被告所有供其本案持
    有毒品犯行所用之物，業據被告於原審審理時陳明在案（原
    審卷二第87頁），爰依刑法第38條第2 項前段規定宣告沒收
    。
　⒊至扣案之SONY（含SIM 卡1 張）、iPhone行動電話各1 支及
    如附表三編號2 所示之不明粉末1 包，固為被告所有，惟無
    證據證明與被告前開持有毒品犯行有涉，復非屬違禁物，自
    不予宣告沒收。
七、不另為公訴不受理部分：　　
　㈠公訴意旨略以：被告基於施用第一級毒品、第二級毒品之犯
    意，於108 年10月2日晚間6 時許，在其位在桃園市○○區○○
    路0 段00巷00弄00號住處內，自事實欄㈢所購入之海洛因及
    甲基安非他命中，取出足供施用1 次之數量，並將海洛因及
    甲基安非他命摻入香菸吸用之方式施用海洛因及甲基安非他
    命，且為前述持有第二級毒品純質淨重二十公克以上之高度
    行為所吸收等語。
　㈡被告行為後，毒品危害防制條例第20條第3項、第23條第2項
    分別修正為「依前項規定為觀察、勒戒或強制戒治執行完畢
    釋放後，『3年後』再犯第10條之罪者，適用前2項之規定」、
    「觀察、勒戒或強制戒治執行完畢釋放後，『3年內』再犯第1
    0條之罪者，檢察官或少年法院（地方法院少年法庭）應依
    法追訴或裁定交付審理」。另增訂同條例第35條之1第2款規
    定「審判中之案件，由法院或少年法院（地方法院少年法庭
    ）依修正後規定處理；依修正後規定應為不起訴處分或不付
    審理之裁定者，法院或少年法院（地方法院少年法庭）應為
    免刑之判決或不付審理之裁定」，亦即法院就審判中之施用
    毒品案件，應依上揭修正後規定處理，合先敘明。又本次修
    正之毒品危害防制條例第20條第3項及第23條第2項，雖將原
    條文之再犯期間由「5年」改為「3年」，惟鑑於將施用毒品
    者監禁於監獄內，僅能短期間防止其接觸毒品，因慣用毒品
    產生之「心癮」根本無法根除，並慮及毒品條例施行多年累
    積之戒毒經驗及實效，暨逐步擴充之醫療、戒癮機構、專業
    人力、社區支援系統等資源，尤以同條例第24條修正，擴大
    檢察官對施用毒品者附條件緩起訴處分之範圍，使其能視個
    案具體情形給予適當多元社區處遇，對於施用毒品者之思維
    ，自應與時俱進，擺脫以往側重於「犯人」身分之處罰，著
    重其為「病患」之特質，並以「治療」疾病為出發點；施用
    毒品者既被視為「病患性犯人」，最佳處遇方式即為治療，
    對於施用毒品者之治療方式，有機構外之處遇（如自行赴醫
    院戒癮、附命完成戒癮治療緩起訴處分等），或機構內之觀
    察、勒戒或強制戒治，至對施用毒品者科以刑罰，無非在運
    用刑罰之一般預防功能以嚇阻毒品之施用。惟刑罰因涉及人
    身自由之基本權，故於施用毒品初犯時皆以傳統之機構外或
    機構內處遇方式治療，如再施用毒品時，始科以刑事責任，
    當刑罰處遇仍不能有效幫助施用毒品者改善惡習時，即表示
    無法以此方式發揮治療效果，若繼續施以刑罰只具懲罰功能
    ，不僅無法戒除毒癮，更漸趨與社區隔離，有礙其復歸社會
    。基於憲法應保障人民之生存權，及根據每個國民生存照顧
    需要提供基本給付之理念，為協助施用毒品者戒除毒癮復歸
    社會，對於經監獄監禁處遇後仍再犯之施用毒品者，更應恢
    復以機構內、外之治療協助其戒除毒癮，此即本次修正毒品
    危害防制條例第20條第3項關於施用毒品者所謂「3年後再犯
    」係何所指之立法真諦。除檢察官優先適用同條例第24條命
    附條件緩起訴處分處遇外，對於施用毒品初犯者，即應適用
    同條例第20條第1項、第2項為機構內之觀察、勒戒或強制戒
    治；若於上開機構內處遇執行完畢釋放後，於「3年內再犯
    」者，依同條例第23條第2項規定，應依法追訴；倘於「3年
    後再犯」自應再回歸到傳統醫療體系機構內重為觀察、勒戒
    或強制戒治之治療。是對於戒除毒癮不易者，唯有以機構內
    、外處遇及刑事制裁等方式交替運用，以期能控制或改善其
    至完全戒除毒癮。綜上，對於毒品危害防制條例第20條第3
    項及第23條第2項所謂「3年後（內）再犯」，應以「3年」
    為期，建立「定期治療」之模式，所謂「3年後再犯」，只
    要本次再犯（不論修正施行前、後）距最近1次觀察、勒戒
    或強制戒治執行完畢釋放，已逾3年者，即該當之，不因其
    間有無犯第10條之罪經起訴、判刑或執行而受影響（最高法
    院109年度台上字第3826號判決意旨參照）。從而，檢察官
    對第3犯（或第3犯以上）施用毒品者發動偵查時，如該次施
    用毒品時間距最近1次觀察、勒戒或強制戒治執行完畢釋放
    後已逾3年，檢察官除視個案情形為「附命完成戒癮治療緩
    起訴處分」外，即應向法院聲請裁定觀察、勒戒，倘未先送
    勒戒處所施以觀察、勒戒而逕行起訴，縱係因檢察官起訴後
    始發生之情事變更事由（亦即毒品危害防制條例之修正施行
    ），致法院不能為實體審理及判決，亦屬起訴之程序違背規
    定，法院應依刑事訴訟法第303條第1款規定，諭知不受理之
    判決（最高法院88年度台非字第146號、109年台上字第3826
    號判決意旨參照）。　
　㈢經查，被告於上開時、地，將第一級毒品海洛因、第二級毒
    品甲基安非他命摻入香菸後，以抽菸之方式同時施用海洛因
    及甲基安非他命之事實，業據被告於本院準備程序及審理時
    坦承不諱（本院卷第110、134頁），且被告經警採集之尿液
    送驗結果，呈甲基安非他命代謝物甲基安非他命、安非他命
    及海洛因代謝物可待因、嗎啡陽性反應，此有臺中市政府警
    察局第四分局偵辦毒品案件尿液檢體對照表及詮昕科技股份
    有限公司濫用藥物尿液檢驗報告在卷可按（毒偵字卷第31、
    136 頁），堪認被告上揭任意性自白核與事實相符，洵堪認
    定。惟被告前因施用毒品案件，經原審法院以103年度毒聲
    字第548 號裁定送觀察、勒戒，認無繼續施用毒品傾向，於
    103年11月14日執行完畢釋放出所，並經臺灣新北地方檢察
    署檢察官以103年度毒偵字第2406號為不起訴處分確定，此
    有本院被告前案紀錄表在卷可查（本院卷第67、84頁），則
    被告本案所為施用第一級毒品、第二級毒品犯行，與其最近
    一次因施用毒品而經觀察勒戒執行完畢時相距已逾3 年，依
    前述規定及說明，本案即應再予觀察、勒戒或強制戒治，或
    由檢察官依職權為附命完成戒癮治療之緩起訴處分，不得逕
    行起訴。檢察官依修正前毒品危害防制條例規定提起公訴，
    起訴程序固未違背當時之規定，然依新修正毒品危害防制條
    例規定，本案已不得追訴，檢察官逕行起訴，其起訴程序即
    已違背規定，惟被告此部分之犯行，與被告前揭經論罪科刑
    之持有第一級毒品純質淨重10公克以上犯行，有想像競合、
    吸收犯之裁判上、實質上一罪關係，爰不另為不受理之諭知
    。
八、上訴駁回部分：
　㈠原審認被告所犯事實欄㈠、㈡所示之販賣第一級毒品部分，罪
    證明確，適用修正前毒品危害防制條例第4條第1項、毒品危
    害防制條例第19條第1項，刑法第2條第1項前段、第11條、
    第47條第1項、第59條規定，審酌毒品危害至深且鉅，被告
    販賣毒品之行為，不僅助長毒品之流通及擴散，危害社會治
    安，亦戕害他人身心健康，甚值非議，並斟酌被告販賣之數
    量、犯罪動機，另酌以被告為大學肄業，入監服刑前之每月
    收入約3 萬5,000 元等一切情狀，就其所犯事實欄㈠、㈡所示
    犯行，分別量處有期徒刑15年2月、15年1月。復說明：㈠被
    告就其所犯之販賣第一級毒品2 次犯行之價金4,000 元及3 
    ,500元，雖均未扣案，然因屬犯罪所得之財物，應依刑法第
    38條之1 第1 項前段、第3 項規定宣告沒收，且於全部或一
    部不能沒收或不宜執行沒收時，追徵其價額。㈡扣案之小米
    廠牌行動電話1 支（含SIM 卡1 張）為被告供其聯繫販賣第
    一級毒品海洛因所用之物，應依毒品危害防制條例第19條第
    1 項規定，宣告沒收。㈢至扣案之SONY（含SIM 卡1 張）、i
    Phone行動電話各1 支及如附表三編號2 所示之不明粉末1 
    包，雖為被告所有，然無證據顯示與被告前開販賣毒品犯行
    有何關連，且非違禁物，爰不予宣告沒收。核其認事用法俱
    無違誤，量刑及沒收尚屬允當。
　㈡被告上訴主張，就前開2次販賣第一級毒品犯行，應以接續犯
    論處，且其業已坦認犯行，請予以從輕量刑云云。惟被告就
    其所犯之事實欄㈠、㈡所示之販賣第一級毒品犯行部分，其犯
    意各別、行為互殊，而無接續犯之適用，已據本院論述如前
    ，被告該等主張，已屬無據。另量刑輕重，屬為裁判之法院
    得依職權自由裁量之事項，苟已以行為人之責任為基礎，並
    斟酌刑法第57條各款所列情狀，在法定刑度內，酌量科刑，
    無偏執一端，致明顯失出失入情形，自不得任意指為違法。
    原審已就量刑刑度詳為審酌並敘明理由如上，其量定之刑罰
    ，客觀上並未逾越法定刑度或濫用其裁量權限，核屬法院量
    刑職權之適法行使，難認有何不當。況被告固於本院審理時
    坦認犯行，惟徵諸其於偵查、原審時所辯之詞，其尚虛構附
    表一、二所示之訊息係友人「大屌」所傳送云云置辯，嗣經
    原審認定有罪，其於上訴後，始一改前詞坦認犯行，並以此
    為由請求從輕量刑，則被告是否確有悔意，殊非無疑；況被
    告所涉犯之販賣第一級毒品，其最低法定刑度為無期徒刑，
    而原審依刑法第59條之規定予以酌減其刑（最低得減至有期
    徒刑15年），復被告於本件尚構成累犯加重其刑之適用之情
    況下，原審僅分別量處有期徒刑15年2月、15年1月，幾近係
    量處最低之刑度，核無被告所指原審量刑過重之情事。綜上
    ，被告上訴為無理由，應予駁回。　
九、刑法第51條數罪併罰定執行刑之立法方式，採限制加重原則
    ，亦即非以累加方式定應執行刑，該條第5 款即明定：「宣
    告多數有期徒刑者，於各刑中之最長期以上，各刑合併之刑
    期以下，定其刑期。但不得逾30年。」上開被告撤銷改判部
    分與上訴駁回部分所處之刑，本案審酌其所犯各罪，犯罪時
    間尚屬集中，且侵害法益相同或近似，如以實質累加之方式
    定應執行刑，處罰之刑度顯將超過其行為之不法內涵，而違
    反罪責原則，依多數犯罪責任遞減原則，定其應執行刑如主
    文第4項所示。
據上論斷，應依刑事訴訟法第368條、第369條第1項前段、第364
條、第299條第1項前段，判決如主文。
本案經檢察官何嘉仁到庭執行職務。
中　　華　　民　　國　　110 　年　　5 　　月　　19　　日
                  刑事第二十五庭審判長法　官  邱滋杉
                                      法　官  黃翰義
                                      法　官  陳彥年
以上正本證明與原本無異。
如不服本判決，應於收受送達後20日內向本院提出上訴書狀，其
未敘述上訴之理由者並得於提起上訴後20日內向本院補提理由書
（均須按他造當事人之人數附繕本）「切勿逕送上級法院」。
                                      書記官  彭秀玉
中　　華　　民　　國　　110 　年　　5 　　月　　19　　日
附錄：本案論罪科刑法條全文
修正前毒品危害防制條例第4條第1項
製造、運輸、販賣第一級毒品者，處死刑或無期徒刑；處無期徒
刑者，得併科新臺幣2千萬元以下罰金。
毒品危害防制條例第11條第3項、第4項
持有第一級毒品純質淨重十公克以上者，處1 年以上7 年以下有
期徒刑，得併科新臺幣1 百萬元以下罰金。
持有第二級毒品純質淨重二十公克以上者，處 6 月以上 5 年以
下有期徒刑，得併科新臺幣 70 萬元以下罰金。

毒品危害防制條例第11條
持有第一級毒品者，處3年以下有期徒刑、拘役或新臺幣30萬元
以下罰金。
持有第二級毒品者，處2年以下有期徒刑、拘役或新臺幣20萬元
以下罰金。
持有第一級毒品純質淨重十公克以上者，處1年以上7年以下有期
徒刑，得併科新臺幣1百萬元以下罰金。
持有第二級毒品純質淨重二十公克以上者，處6月以上5年以下有
期徒刑，得併科新臺幣70萬元以下罰金。
持有第三級毒品純質淨重五公克以上者，處2年以下有期徒刑，
得併科新臺幣20萬元以下罰金。
持有第四級毒品純質淨重五公克以上者，處1年以下有期徒刑，
得併科新臺幣10萬元以下罰金。
持有專供製造或施用第一級、第二級毒品之器具者，處1年以下
有期徒刑、拘役或新臺幣10萬元以下罰金。
附表一：
被告行動電話通訊軟體內楊峯沛（CS yfxdssd）與被告（ㄚ彥）對話紀錄 108年9月27日 CS yfxdssd：41       丫彥：喔 CS yfxdssd：肚子好痛       丫彥：路上快到桃園了 CS yfxdssd：嗯先過來阿力這找我 CS yfxdssd：還多久       丫彥：能不要沒幾分鐘就吹一次這樣要怎麼開車 CS yfxdssd：嗯 CS yfxdssd：人咧       丫彥：春日路了 CS yfxdssd：人跑哪去呢       丫彥：（春日路路牌之照片）       丫彥：出來等我 CS yfxdssd：跟昨天的比差多了一比就不行了 CS yfxdssd：一比沒感覺……唉……就在難過了又碰到這種鳥事…虧你還             說沒動過……真的奧腦朋友相交在於心你就這麼待我…這份             心我收下了，從跟你接觸至今你拿的整塊都沒問題，粉的沒             一次過關的…真的百試不爽既然不想做我生意，那我也不強             求       丫彥：我就說我沒動你聽不懂嗎？老闆給我怎樣我就給你怎樣，我             有差到這一點點嗎？講真的每次拿都是要拿本錢拿好的我一             毛都沒賺還要給你講到沒一塊好，我真的無言 CS yfxdssd：我弟剛也跟我說你的好爛，決定找別人了 CS yfxdssd：相差太多讓人無法接受 
附表二：
被告行動電話通訊軟體內楊峯沛（CS yfxdssd）與被告（ㄚ彥）對話紀錄 108年10月2日 CS yfxdssd：還多久肚子痛死了時間告速（應為「訴」之誤載）我，太久             沒法等你……我朋友也回我了不行，我叫我朋友就好了，再             十五分鍾（應為「鐘」之誤載）沒到我就叫我朋友了 丫彥：在永安路了 
附表三：
編號 物品名稱     數              量  檢出成分     鑑  驗  報  告 1 塊狀 1 包（驗前淨重7.47公克，純度87.32 ％，純質淨重6.52公克，驗餘淨重7.46公克） 檢出第一級毒品海洛因成分 法務部調查局濫用藥物實驗室108 年10月23日調科壹字第10823023010 號鑑定書（純質淨重合計18.40公克）  粉狀塊 2 包（驗前淨重合計12.37 公克，純度85.17 ％，純質淨重合計10.54 公克，驗餘淨重合計12.35公克） 檢出第一級毒品海洛因成分   碎塊狀 1 包（驗前淨重1.50公克，純度89.56 ％，純質淨重1.34公克，驗餘淨重1.49公克） 檢出第一級毒品海洛因成分  2 粉末 1 包（驗前淨重2.60公克，驗餘淨重2.58 公克） 未檢出法定毒品成分 法務部調查局濫用藥物實驗室108 年10月23日調科壹字第10823023010 號鑑定書 3 顆粒 4 包（驗前淨重合計26.9740公克，純度75.04 ％，純質淨重合計20.2413 公克，驗餘淨重合計26.9540 公克） 檢出第二級毒品甲基安非他命成分 憲兵指揮部刑事鑑識中心鑑定書（純質淨重合計20.2413公克 ）